【裁判字號】    97,消債更,730
【裁判日期】    971121
【裁判案由】    更生事件
【裁判全文】
臺灣臺北地方法院民事裁定           97年度消債更字第730號
聲  請  人
即債務人    甲○○原名高麗偵.
代  理  人  詹豐吉律師
上列當事人因消費者債務清理事件聲請更生及保全處分，本院裁
定如下：
    主  文
更生及保全處分之聲請均駁回。
聲請費用由聲請人負擔。
    理  由
一、按「聲請更生或清算不合程式或不備其他要件者，法院應以
    裁定駁回之，但其情形可以補正者，法院應定期間先命補正
    」，消費者債務清理條例（下稱本條例）第8 條定有明文。
    又「債務人與金融機構協商成立者，不得聲請更生或清算。
    但因不可歸責於己之事由，致履行顯有重大困難者，不在此
    限」；「本條例施行前，債務人依金融主管機關協調成立之
    中華民國銀行公會會員辦理消費金融案件無擔保債務協商機
    制與金融機構成立之協商，準用前項之規定」，復為本條例
    第151 條第5 項、第6 項所明定。債務清償方案，乃經當事
    人行使程序選擇權所為之債務清理契約，本應受其拘束。本
    條例雖定有不受拘束之例外事由，然法院在要件解釋上，除
    應基於私法自治之考量外，更應對於債務人新生之債務清理
    請求權與債權人既有之財產權、契約自由權等基本權利間之
    衝突，加以調和，方是正辦。準此，債務清償方案成立後，
    應由債務人按其條件履行，惟其後發生情事變更，在清償期
    間收入或收益不如預期，致該方案履行困難甚或履行不能，
    固有不可歸責於債務人之事由，得依本條例第151 條第5 項
    但書之規定聲請更生或清算。惟債務人仍應對「發生情事變
    更之原因」、「如何使其不能履行債務清償方案」、「不能
    履行債務清償方案之發生時期及有關情形」，加以說明，並
    遵照法院指示，解明狀內可疑之處，或提供具體、明確之證
    明資料，以協助法院形成是否准予開始更生或清算程序之心
    證。苟債務人僅於狀內泛稱因失業、罹患疾病等原因致不能
    履行債務清償方案，且經法院命補正或釋明之後，尚未能為
    上開表明，則非可認債務人得享有本條例賦予之債務清理權
    利。
二、聲請之意旨略以：聲請人於14年前遭詐騙集團詐騙，除失去
    本身多年積蓄，更因而積欠親友債務，再因中年失業，難以
    找尋工作，故長年以來均無收入。目前聲請人與母親同住，
    以照顧母親生活，換取親人接濟生活，惟早年為維持生計，
    不得已以債養債，以支應日常生活所需，致使債務越滾越大
    ，而於民國95年間與金融機構協商成立債務清償方案，惟協
    商之際，聲請人已屬失業狀況中，本無償債能力，為免利息
    繼續累加，且因恐銀行催討債務，又受銀行提供低利優惠所
    誘，縱明知無力償還，亦不得不同意協商條件，此乃不得已
    之方式。協商成立後，聲請人自身並無力償還，乃因聲請人
    不斷向親友借貸，及撥出聲請人母親部分生活費，方得按月
    繳納協商款項，但聲請人母親年事漸高，亦有疾病纏身而需
    支出醫療費用，並需支付房租，漸漸無法協助聲請人還債，
    是聲請人並非惡意故意不履行協商條件，係不得已而為毀諾
    ，顯無可歸責於聲請人之事由，為此聲請法院裁定准予更生
    ，並提出每期清償新台幣（下同）3,000 元，分72期，總清
    償金額216,000元，清償成數達1.35成之更生方案等語。
三、經查：
  (一)聲請人於提出本件更生之聲請前，曾於95年間依金融主管機
    關協調成立之中華民國銀行公會會員辦理消費金融案件無擔
    保債務協商機制，與最大債權機構香港商香港上海豐銀行
    股份有限公司達成協商，此有協議書影本在卷可稽，則本件
    聲請人所提本件更生之聲請，自須符合上開法條規定之「不
    可歸責於己之事由致履行顯有重大困難」要件，其聲請方屬
    適法。
  (二)再者，聲請人主張其毀諾之原因，係其中年失業，難以尋找
    工作，長年來均無收入，協商成立後，每月還款金額，皆由
    聲請人不斷向親友借貸，並挪用聲請人母親之部分生活費，
    方能按月繳納協商還款金額至毀諾前止。惟據聲請人陳述其
    畢業於私立淡江文理學院合作經濟學系，有其提出之畢業證
    書影本在卷可憑，聲請人尚有與所學相關之工作經歷，相較
    於同年齡層之人，於就業市場上，顯有較高之競爭力。雖聲
    請人主張係因健康狀況不佳而返台休養，惟依聲請人提出之
    97年9 月10日馬偕紀念醫院台北院區乙種診斷證明書中，醫
    師僅囑言聲請人宜暫時在家休養一節觀之，聲請人所患疾病
    對其工作能力、清償債務之能力均無甚影響。而本院97年8
    月27日以裁定命聲請人提出，於聲請更生前兩年內各項收入
    、給付、津貼及補助之明細及證明文件、無謀生能力之證明
    ，或已向公立就業服務機構辦理求職登記之證明等文件，聲
    請人僅於97年9 月15日具狀泛言其工作即係看顧其母親，而
    該工作所得並非嚴格意義下之薪資云云，命其補正之證明文
    件，全未提出，則其所言長年均無收入，須依憑向他人借貸
    及挪用其母親之生活費始能繳納協商金額等語之真實性俱屬
    可疑，實無從形成本院准予更生之心證。
  (三)末以，聲請人自協商後至97年6 月18日止均按期履行，有聲
    請人提出之還款證明影本在卷可稽，迨至消費者債務清理條
    通過後，其為本件聲請前，隨即毀諾之情況下，其居心可見
    一般，且其所稱並無收入一情，亦非全然可信，其仍有履行
    清償之能力，俱如前述，且並無情事變更之事由。矧查，即
    便聲請人已就協商結果毀諾，仍得經由個別債權銀行協商程
    序以求適當履債，是以債務人尚乏不可歸責於己致履行顯有
    重大困難之情形可言，其聲請自不符消費者債務清理條例第
    151 條第5 項、第6 項之規定。
四、綜上，本件債務人既無協商後不可歸責之事由，依原協商條
    件履行亦非顯有重大困難，應屬聲請更生之要件不備，且又
    無從補正，依首揭條文之意旨，自應駁回其更生之聲請。而
    更生之聲請既經駁回，其保全處分之請求，已無必要，應併
    予駁回。爰裁定如主文。另本條例第65條「法院不認可更生
    方案時，應同時裁定開始清算程序」之規定，必於法院裁定
    開始更生程序後，始有其適用，且非聲請人所能據以請求程
    序轉換，本件更生之聲請既經駁回，亦無適用該規定，依職
    權轉換債務清理程序之必要。又聲請人如尚認原協商條件超
    過其負擔能力，自仍得依照主管機關指導銀行公會提出之個
    別協商一致性方案與債權銀行再次協商調整變更協商內容，
    以解決聲請人對於金融機構所負之債務問題，附予敘明。
中    華    民    國    97    年    11    月    21    日
                  民事第八庭    法      官  陳靜茹
上為正本係照原本作成
如不服本裁定，應於裁定送達後10日內，以書狀向本院提出抗告
，並繳納抗告費新臺幣1 千元
中    華    民    國    97    年    11    月    24    日
                                書  記  官  林桂玉


司法院資訊處製作；財團法人民間司法改革基金會備份。
